【裁判字號】    98,上易,274
【裁判日期】    990817
【裁判案由】    返還土地
【裁判全文】
臺灣高等法院民事判決              98年度上易字第274號
上  訴  人  交通部公路總局
法定代理人  甲○○
訴訟代理人  丙○○
            乙○○
複  代理人  成介之律師
            王瀚興律師
被  上訴人  丁○○
            戊○○
            己○○
            庚○○
            辛○○
共      同
訴訟代理人  范晉魁律師
複  代理人  林雅君律師
上列當事人間請求返還土地事件，上訴人對於中華民國九十八年
一月二十三日臺灣士林地方法院九十七年度訴字第三二號第一審
判決提起上訴，被上訴人為附帶上訴，並為訴之變更，本院於九
十九年八月三日言詞辯論終結，判決如下：
    主  文
原判決所命上訴人返還坐落臺北縣汐止市○○○段五四地號土地
中超過如後附內政部國土測繪中心民國九十八年十月七日鑑定書
所附鑑定圖所示Y-Z-S-T- O- P-Q-Y連接線所圍區域、面積十一
平方公尺土地部分暨命上訴人負擔訴訟費用之裁判均廢棄。
上廢棄部分，被上訴人在第一審之訴駁回。
其餘上訴駁回。
被上訴人附帶上訴及變更之訴駁回。
第一、二審及變更之訴訴訟費用由上訴人負擔五分之四，餘由被
上訴人負擔。
    事  實
甲、上訴人方面：
壹、聲明：
一原判決不利上訴人部分廢棄。
二上廢棄部分，被上訴人於第一審之訴及假執行之聲請均駁回。
三被上訴人附帶上訴駁回。
貳、陳述：除與原判決記載相同者外，補稱略以：
一依都市計劃樁測定及管理辦法第三二條、同辦法第三七條、第
  四四條規定可知，以「中心樁」為準之測量方式，乃都市計劃
  檢測及指界之基礎，且此測量方式為辦理都市計劃時法定之測
  量方式。
二依台北縣政府民國九十二年六月二十五日函可知，土地徵收係
  依都市計劃中心樁以劃設徵收線，此即應認定雙方當初均同意
  以此方式確認徵收範圍。
三伊辦理土地徵收時，係依都市計劃樁位置為準，輔以衛星定位
  坐標，劃設徵收之範圍，應不致發生錯誤，事實上係臺北縣汐
  止地政事務所（下稱地政事務所）繪製之地籍圖錯誤，伊已協
  調臺北縣政府城鄉發展局、地政事務所、臺北縣汐止市公所會
  勘，確認地政事務所應依都市計劃樁測定及管理辦法第三十八
  條規定完成都市○○道路寬度地及逕為分割。
四本件因地政事務所繪製之地籍圖錯誤，致誤認伊無權占用，應
  待地政事務所更正地籍圖後再行測量。
參、證據：除援用第一審所提出者外，並聲請由內政部國土測繪
    中心（下稱測繪中心）依照中心樁重行測量。
乙、被上訴人方面：
壹、聲明：
一上訴駁回。
二原判決不利被上訴人部分廢棄。
三上訴人應給付被上訴人新臺幣（下同）七十一萬七千八百六十
  八元及自起訴狀繕本送達翌日起至清償日止，按週年利率百分
  之五計算之利息。
四上訴人應自九十六年十二月二十五日起至返還坐落臺北縣汐止
  市○○○段五四地號土地（下稱五四地號土地）中如原判決後
  附鑑定書所附鑑定圖(二)（下稱鑑定圖(二)）標示黃色部分面積十
  二平方公尺之土地（下稱黃色部分土地）之日止，按月給付被
  上訴人一千一百四十四元。
五上訴人應給付被上訴人丁○○、戊○○、己○○（下稱丁○○
  等三人）五千一百四十八元及自及自起訴狀繕本送達翌日起至
  清償日止，按週年利率百分之五計算之利息。
六上訴人應自九十六年十二月二十五日起至返還同段四九之二０
  地號土地（下稱四九之二０地號土地）中如鑑定圖(二)標示紅色
  部分面積六平方公尺土地（下稱紅色部分土地）予丁○○等三
  人之日止，按月給付丁○○等三人五百七十二元。
貳、陳述：除與原判決記載相同者外，補稱略以：
上訴人係無法律上之原因，逾越界線拆除伊之房屋，在伊等所有
土地設置公共設施，使國有土地受有免除設置人行道、下水道等
負擔，受有相當於租金之利益，又逾越界線拆除伊等房屋，受有
未給付補償金之利益，伊等得依不當得利規定，請求上訴人返還
所受利益。
參、證據：援用第一審所提出者。
    理  由
甲、程序方面：
上訴人法定代理人原為林志明，因職務變動，由甲○○接任，茲
由甲○○聲明承受訴訟，並無不合，應予准許，附此敘明。
乙、實體方面
一本件被上訴人主張：五四地號土地為伊等被繼承人曾林女所有
  、四九之二０地號土地係丁○○等三人所有，其上房屋即門牌
  號碼台北縣汐止市○○路○段六八五號房屋為曾林女所有，上
  訴人為台北縣汐止市○○路拓寬工程，於九十二年間徵收伊等
  繼承自曾林女所有系爭房屋、五四地號土地及丁○○等三人所
  有四九之二０地號土地之一部，由台北縣政府辦理徵收及拆除
  作業，詎上訴人拓寬道路在徵收土地範圍外鋪設人行道，無權
  占用伊等共有如鑑定圖(二)黃色部分土地十二平方公尺及丁○○
  等三人共有如鑑定圖(二)紅色部分土地六平方公尺，上訴人超逾
  徵收範圍，拆除前述土地上建物，原應就逾越徵收範圍發給補
  償費卻未補償，受有未發放補償金利益，乃無法律上原因受有
  未付補償金利益六十五萬四千九百四十八元，並獲有使用黃色
  部分土地自九十二年五月二十五日起至九十六年十二月二十四
  日止相當於租金利益六萬二千九百二十元、自九十六年十二月
  二十五日起至返還黃色部分土地之日止按月以一千一百四十四
  元之利益及使用紅色部分土地自九十六年三月二十八日起至九
  十六年十二月二十七日止相當於租金利益五千一百四十八元、
  自九十六年十二月二十五日起至返還紅色部分土地之日止按月
  以五百七十二元之利益等情。爰依所有物上請求權、不當得利
  規定，求為命上訴人返還系爭土地、相當租金及補償費不當得
  利之判決（被上訴人於原審依侵權行為規定請求上訴人賠償建
  物損害六十五萬四千九百四十八元本息，經原審駁回後，於本
  院變更訴訟標的，改依不當得利請求返還相當於補償費利益）
  。
二上訴人則以：伊係按都市計畫樁測定及管理辦法第三二條規定
  ，以中心樁為準，輔以衛星定位之座標，劃設徵收範圍，不致
  發生錯誤，然因汐止地政事務所於徵收後重新繪製之地籍圖錯
  誤，致鑑定機關鑑定結果認伊超過徵收範圍拆除房屋並占用被
  上訴人土地，伊實非無權占用系爭土地，且伊為公眾需要闢建
  道路供行人通行，無不當得利可言，另關於拆除系爭建物部分
  ，業已依現場實際查估面積核發建築補償費，非逕以土地徵收
  界線為基準核算，且拆遷補償發放機關為台北縣政府或台北縣
  汐止市公所，被上訴人不得向伊請求等語，資為抗辯。
三查五四地號土地及系爭房屋為被上訴人之被繼承人曾林女所有
  ，曾林女於九十四年六月二十六日死亡，由被上訴人共同繼承
  ，四九之二０地號土地係丁○○等三人購買，於九十六年四月
  十四日登記應有部分各三分之一，上訴人為臺北縣汐止市○○
  路拓寬工程，由內政部徵收系爭土地及建物之一部，並由臺北
  縣政府拆除系爭建物之一部等事實，為兩造所不爭，堪信為真
  實。
四查系爭土地所涉都市計畫案，係臺北縣政府五十八年十二月二
  十四日發布實施之「汐止都市計畫案」，於五十九年四月由臺
  北縣汐止鎮公所辦理樁位測定，七十二年辦理樁位重測，於系
  爭工程進行前，由臺北縣汐止市○○○○道路中心樁位復建，
  系爭工程完成後，由上訴人於九十八年三月辦理樁位復建，經
  臺北縣政府城鄉發展局（下稱城鄉局）於同年四月三十日現場
  檢測復建之都市計畫樁位位置符合都市計畫樁測定及管理辦法
  （下稱管理辦法）規定，且依管理辦法第三十八條規定，地籍
  應依公告之都市計畫樁辦理逕為分割等情，經本院向主管機關
  城鄉局查明屬實，有該局覆函（附本院卷五七頁）可憑，本院
  依城鄉局覆函檢附系爭土地鄰近樁位之樁位指示圖、樁位圖及
  樁位座標圖，會同內政部國土測繪中心（下稱測繪中心）派員
  至現場履勘測量結果，如後附鑑定圖示W-X-P-O-N-W連接線所
  圍區域，係上訴人鋪設之臺北縣汐止市○○路○段人行道逾越
  使用四九之二０地號土地範圍，其面積為六平方公尺；如後附
  鑑定圖所示Y-Z-S-T- O- P-Q-Y連接線所圍區域係上訴人鋪設
  之同路段人行道逾越使用五四地號土地範圍，其面積為十一平
  方公尺，有勘驗筆錄及測繪中心檢送之九十八年十月七日鑑定
  書可憑，堪信被上訴人主張上訴人闢建道路之人行道占用系爭
  土地前述範圍屬實。被上訴人雖主張上訴人闢建道路使用五四
  地號土地應如黃色部分面積十二平方公尺云云，惟測繪中心係
  於九十七年六月十六日至現場鑑測繪製上開鑑定圖(二)，當時系
  爭土地附近並未尋獲中心樁位，地政事務所亦無提供相關中心
  樁位資料，係依地政事務所存管之地籍圖、圖解地籍圖數值化
  成果辦理鑑測，有測繪中心覆函（附本院卷四八頁）足按，而
  系爭土地附近樁位經於九十八年三月復建，並於同年四月驗收
  ，依前述管理辦法第三十八條規定，地籍應依公告之都市計畫
  樁辦理分割，自應認本院囑託測繪中心依已驗收正確之樁位指
  示圖、樁位圖、樁位座標圖鑑測結果為準確，被上訴人主張上
  訴人闢建道路之人行道占用五四地號土地超過後附鑑定圖所示
  Y-Z-S-T-O-P-Q-Y部分，尚無可採。上訴人於原審辯稱鑑定圖
  (二)非以中心樁測量方法，應待中心樁設定後確認，於本院則辯
  稱地政事務所繪製之地籍圖不正確云云，惟系爭土地附近樁位
  已經復建並驗收完畢，將來地籍圖應依確定樁位辦理分割，本
  院依上訴人聲請，命繪測中心依樁位鑑測，非依地籍圖鑑測，
  上訴人指稱地籍圖錯誤，與鑑測結果無涉，所辯不足採信。
五上訴人闢建道路、鋪設人行道，占用丁○○等三人所有四九之
  二０地號內如後附鑑定圖示W-X-P-O-N-W連接線所圍區域面積
  六平方公尺土地，及占用被上訴人所有五四地號內如後附鑑定
  圖所示Y-Z-S-T- O- P-Q-Y連接線所圍區域面積十一平方公尺
  土地等事實，既經認定，上訴人未能證明有合法使用系爭土地
  之正當權源，自係不法侵害被上訴人及丁○○等人土地所有權
  。
六按土地法第二百三十三條前段規定：「徵收土地應補償之地價
  及其他補償費，應於公告期滿後十五日內發給之．．．」，依
  此規定之反面解釋，國家或地方政府對於未辦理徵收之私有土
  地，尚無發給徵收補償地價之義務，被上訴人所指上訴人超越
  徵收範圍拆除之建物，既未經辦理徵收，被上訴人尚不得請求
  發給補償費，上訴人自未獲取應發給補償費而未發給之不當利
  益，被上訴人依不當得利規定，請求上訴人返還補償費之利益
  ，於法不合。
七又按無法律上原因而受利益，致他人受損害者，應返還其利益
  ，民法第一百七十九條定有明文，依上開規定，負返還義務者
  ，應指受利益者，上訴人無法律上正當權源使用被上訴人前述
  土地作為人行道使用，則因之受有利益者，係使用道路通行之
  公眾，而非上訴人，上訴人既未受有使用系爭土地之利益，即
  與不當得利之要件不合，被上訴人依不當得利規定，請求上訴
  人返還相當於租金之不當得利，尚屬無據。
八綜上所述，上訴人無正當權源占用丁○○等三人所有四九之二
  ０地號內如後附鑑定圖示W-X-P-O-N-W連接線所圍區域面積六
  平方公尺土地，及占用被上訴人所有五四地號內如後附鑑定圖
  所示Y-Z-S-T- O- P-Q-Y連接線所圍區域面積十一平方公尺土
  地鋪設人行道，丁○○等三人及被上訴人本於所有權規定，請
  求上訴人返還上開土地，即無不合，應予准許，至被上訴人請
  求上訴人返還五四地號土地超逾上開部分，於法無據，不應准
  許，原判決就上開應准許部分，命上訴人返還上開土地，洵無
  不合，上訴論旨，指摘此部分原判決為不當，求予廢棄，並無
  理由；至上開不應准許部分，原判決為被上訴人勝訴判決，尚
  有未合，上訴論旨，指摘此部分原判決為不當，聲明廢棄，為
  有理由，爰由本院廢棄此部分原判決，改判駁回被上訴人此部
  分之訴。又被上訴人及丁○○等人，依不當得利規定，請求上
  訴人返還相當於使用系爭土地之租金利益，於法無據，原判決
  駁回被上訴人及丁○○等人返還相當於租金利益，洵為正當，
  被上訴人、丁○○等三人附帶上訴，指摘此部分原判決不當，
  求予廢棄，為無理由，至被上訴人依不當得利規定，請求上訴
  人返還相當於建物補償費利益，於法不合，被上訴人此部分變
  更之訴，亦應予以駁回。
九上訴人無正當權源超逾徵收範圍使用系爭土地或拆除建物，應
  否依國家賠償法規定賠償，因被上訴人未經協議前置程序，本
  院無從審酌，附此敘明。
十據上論結，本件上訴為一部有理由、一部無理由，附帶上訴為
  無理由、被上訴人變更之訴為無理由。依民事訴訟法第四百
  四十九條第一項、第四百五十條、第七十九條，判決如主文。
中    華    民    國    99    年    8     月    17    日
                    民事第九庭
                        審判長法  官  黃熙嫣
                              法  官  陳玉完
                              法  官  鄭傑夫
正本係照原本作成。
不得上訴。
中    華    民    國    99    年    8     月    19    日
                              書記官  廖逸柔

司法院資訊處製作；財團法人民間司法改革基金會備份。
